高雄高等行政法院判決
　　　　　　　　　　　　　　　　　　 95年度訴字第00980號
原　　　告　甲○○
被　　　告　雲林縣政府
代　表　人　乙○○縣長
上列當事人間因有關土地徵收事件，原告不服內政部中華民國95
年8月30日台內訴字第0950126762號訴願決定，提起行政訴訟。
本院判決如下：
    主  文
原告之訴駁回。
訴訟費用由原告負擔。
    事  實
壹、事實概要：
    緣經濟部水利署中區水資源局（下稱水資源局）為辦理湖山
    水庫計畫壩工及淹沒區工程用地需要，前經報奉內政部以民
    國（下同）91年7月15日台內地字第0910009300號函核准徵
    收雲林縣斗六市○○段700-2地號等116筆土地，並一併徵收
    其土地改良物，經由被告以91年7月30日府地權字第9107102
    845號公告徵收。原告以其所有坐落雲林縣斗六市○○段720
    -20地號土地經徵收後，剩餘之同段720-1地號土地（下稱系
    爭土地）面積過小，地形不整，申請一併徵收。經被告會同
    原告及相關單位95年2月14日至現場會勘，並以95年3月17日
    府地權字第0950700837號函將原告一併徵收之申請、現地會
    勘紀錄及相關文件影本送內政部審核，嗣被告再依內政部95
    年3月28日台內地字第0950051149號函文意旨，以95年3月30
    日府地權字第0950032709號函請原告於文到7日內提出陳述
    書陳述意見，惟原告未於期限內提出，被告乃以95年4月24
    日府地權字第0950701262號函復內政部，經內政部以95年5
    月24日台內地字第0950088943號函同意不予一併徵收，被告
    乃於95年6月1日以府地權字第0950054163號函復原告。原告
    不服，提起訴願，經訴願決定以該函非行政處分，不予受理
    。原告仍不服，遂提起本件行政訴訟。
貳、兩造聲明：
一、原告聲明求為判決：
（一）訴願決定及原處分均撤銷。
（二）被告應作成一併徵收原告所有坐落雲林縣斗六市○○段
      720-1地號土地面積0.2181公頃之行政處分。
（三）訴訟費用由被告負擔。
二、被告聲明求為判決：
（一）原告之訴駁回。
（二）訴訟費用由原告負擔。
參、兩造之爭點：
一、原告起訴之理由略謂：
（一）內政部95年8月30日台內訴字第0950126762號決定訴願不
      受理，理由為被告對本件申請一併徵收案並非有權准駁之
      機關，核非行政處分。但本件最終通知原告者乃被告，且
      有行政處分之外觀及實質。原告不服，於95年6月23日提
      起訴願，亦有通知被告答辯，原告依行政訴訟法第24條提
      起訴訟，並無不合。核先說明。
（二）本件申請徵收之系爭土地，當初應與同批相似案件一併移
      由內政部送審，有被告91年9月3日府地權字第9100081540
      號函略以：「．．．本府已登錄在案，俟一併徵收案件彙
      整後，另案函知台端及有關單位至實地會勘．．．。」可
      循，而被告未將結果函復原告，又未陳報內政部，有原告
      於95年親赴被告處，從承辦人員抽屜找出該份申請文件可
      證，故本件是否因為未於同時期移送內政部送審，致令失
      去徵收評估之可行性，已豈人疑竇，因而被告疏失也是本
      件疑問之一。再者，原告於95年重行提出陳情及被告重行
      會勘之後，從被告95年7月13日府地權字第0950702160函
      即訴願答辯書，略謂：「．．．本府於95年3月17日．．
      ．將申請一併徵收現地會勘紀錄及相關文件影本送鈞部審
      核，案經鈞院95年3月28日台內地字第0950051149號函復
      本府應依行政程序法第104條規定，定一定期間並通知申
      請人於該期間內提出陳述書，．．．惟訴願人未於期限內
      提出．．．。」云云，又與事實不符，蓋原告因目不識字
      ，有關申請均委由他人代行草擬、提送，被告謂原告未於
      期限內提出陳述，並非屬實，原告當時係委託訴外人陳志
      超將陳述書用印後專程送予被告，惟該陳述書並未遺留影
      本，致令原告無法提出，但可請被告佐證補充。退萬步言
      ，既然被告都可將本件壓在抽屜長達二年，則讓原告重新
      提出陳述，又何嚴重之有？
（三）本件前經被告邀集相關單位實地查後結論，認為系爭咬狗
      段720-1地號土地，現種柑桔、檳榔、樹木等，並有墳墓
      乙座及工寮一間，雖於樁號0+250-0+300部分土地確實狹
      窄不易耕作，惟因緊鄰7.5米聯外道路，且面積（0.2181
      公頃）過大，實不影響其原有耕作方式，故不符合土地徵
      收條例第8條規定。另該土地地質為石頭，耕作困難，應
      依相關規定申請土地改良。本件復經內政部土地徵收審議
      委員會第143次會議決議，同意被告擬提意見，做成不予
      一併徵收決定。惟查，內政部68年10月9日台內地字第302
      74號函釋：「土地法第217條立法精神，係基於保障被徵
      收土地所有權人之請求而設．．．，一旦有徵收殘餘部份
      ，往往難以作經濟有效之使用，當成所有人之不便，乃賦
      予其得要求一併徵收之權利。」且該函釋亦謂土地徵收條
      例第8條第1項第1款所稱「殘餘土地面積過小」，此項面
      積並無以若干單位為認定標準，宜由被徵收土地之所有權
      人自行裁量，於要求一併徵收時就其實際狀況衡情處理為
      妥。另查，內政部「申請土地徵收注意事項」參、8，以
      及87年8月25日台內地字第8796289函釋土地徵收條例第8
      條第1項第1款所稱「不能為相當使用」，係依事實認定之
      ，不限以計劃使用或徵收當時實際使用為認定依據。是被
      告認定系爭土地不符合徵收相關條件，有違68年10月9日
      台內地字第30274號函釋「殘餘土地面積過小」之認定，
      宜由被徵收土地之所有權人自行裁量，於要求一併徵收時
      就其實際狀況衡情處理為妥之精神，及「申請土地徵收注
      意事項」參、8與87年8月25日台內地字第8796289號函釋
      「不能為相當使用」，應依事實認定之，不限以計畫使用
      或徵收當時使用為認定依據的精神，而認為0.2181公頃土
      地面積過大。且申請徵收之土地部分地形過於狹窄，土地
      地質為石頭不易耕作，將來水庫興建中或興建後均無法在
      目前環境下耕作，與被告認為「實不影響其原有耕作方式
      」相差甚鉅。而本件土地鄰近庫區，水庫興建後週遭環境
      丕變，易造成土地無法為相當使用，被告僅考量徵收前實
      際使用，認為可維持原有耕作方之使用，並未考量水庫興
      建效應，實嫌認定輕率。
（四）本件原告被徵收前土地原為0.8459公頃，被徵收後僅剩餘
      0.2181公頃，所剩土地地型尖長狹窄，並有產業道路通過
      、墳墓周邊、工寮阻擋及石頭地質等無法耕作情形，實無
      法達到有效經濟使用，原告於被徵收後剩餘土地如需依規
      定申請土地改良，方能耕作，更是造成原告不便與負擔，
      應認定為符合土地法第217條精神，以及土地徵收條例第8
      條第1項第1款所稱「不能為相當之使用」之規定。
二、被告答辯之理由略謂：
（一）按徵收土地之殘餘部分面積過小或形勢不整，致不能為相
      當之使用者，所有權人得於徵收公告之日起1年內向該管
      直轄市或縣（市）主管機關申請一併徵收，逾期不予受理
      ，為土地徵收條例第8條第1項第1款所明定。所稱「殘餘
      土地面積過小」，其面積究以若干單位為認定標準，依內
      政部89年4月26日台（89）內地字第8905264號函規定，由
      被徵收土地之所有權人自行裁量，於提出要求一併徵收之
      權利時，就其實際狀況予以衡情處理為妥。是以，經被徵
      收土地之所有權人認為有殘餘土地面積過小之情形而申請
      一併徵收者，直轄市或縣（市）主管機受理該申請時，應
      會同需地機關及相關單位實地勘查，依事實認定之。又內
      政部87年8月25日台87內地字第8796289號函：「不能為相
      當之使用」係由市、縣地政機關會同需地機關及相關單位
      實地勘查，依事實認定之，不限以計畫使用或徵收當時實
      際使用為認定之依據。本件經被告會同需地機關及相關單
      位實地勘查後認「本筆土地現地係種植柑桔、檳榔、樹木
      等及墳墓乙座、工寮乙間，雖位於樁號0+205-0+300部分
      土地確實狹窄不易耕作，惟因緊臨7.5m聯外道路，且面積
      （0.2181公頃）過大，實不影響其原有耕作方式，故不符
      合土地徵收條例第8條之規定。」並報奉內政部土地徵收
      審議委員會第143次會議決議：「不予一併徵收」，經內
      政部95年5月24日台內地字第0950088943號函復被告：「
      ．．．不予一併徵收，同意照辦。」，被告乃於95年6月1
      日以府地權字第0950054163號函復原告，不予一併徵收，
      於法並無不合。
（二）另系爭土地為山坡地保育區農牧用地，徵收後殘餘部分仍
      可供做種植果樹、樹木使用，並無土地徵收條例第8條所
      規定不能為相當之使用情形，且雖位於樁號0+205-0+300
      部分土地確實狹窄不易耕作，惟土地之使用應就土地整體
      觀之，因殘餘土地面積0.2181公頃，實難謂面積過小。關
      於原告稱該土地地質為石頭，耕作困難，其地質應屬原有
      情形，並非因徵收而造成，故原告如認為其耕作困難，應
      依規定申請土地改良，併此敘明。
    理  由
一、按「原告之訴，依其所訴之事實，在法律上顯無理由者，行
    政法院得不經言詞辯論，逕以判決駁回之。」行政訴訟法第
    107條第3項定有明文。
二、經查，本件係水資源局為辦理湖山水庫計畫壩工及淹沒區工
    程用地需要，前經報奉內政部以91年7月15日台內地字第091
    0009300號函核准徵收雲林縣斗六市○○段700-2地號等116
    筆土地，並一併徵收其土地改良物，原告以其所有咬狗段72
    0-20地號土地經徵收後，剩餘系爭土地面積過小，地形不整
    ，申請一併徵收。經被告會同原告及相關單位95年2月14日
    現場會勘，並於95年3月17日以府地權字第0950700837號函
    將原告一併徵收之申請、現地會勘紀錄及相關文件影本送內
    政部審核，嗣被告再依內政部95年3月28日台內地字第09500
    51149號函意旨，於95年3月30日以府地權字第0950032709號
    函請原告於文到7日內提出陳述書意見，惟原告未於期限內
    提出，被告於95年4月24日以府地權字第0950701262號函復
    內政部，經內政部以95年5月24日台內地字第0950088943號
    函同意不予一併徵收，被告乃於95年6月1日以府地權字第09
    50054163號函復原告不予以一併徵收等事實，為兩造所不爭
    ，並有被告及內政部前揭函文及被告95年2月14日會勘紀錄
    附原處分卷可稽，自堪認定。
三、又「土地徵收，依本條例之規定，本條例未規定者，適用其
    他法律之規定。其他法律有關徵收程序、徵收補償標準與本
    條例牴觸者，優先適用本條例。」、「本條例所稱主管機關
    ：在中央為內政部；在直轄巿為直轄巿政府；在縣（巿）為
    縣（巿）政府。」、「申請徵收土地或土地改良物，應由需
    用土地人擬具詳細徵收計畫書，並附具徵收土地圖冊或土地
    改良物清冊及土地使用計畫圖，送由核准徵收機關核准，並
    副知該管直轄巿或縣（巿）主管機關。」、「徵收土地或土
    地改良物，由中央主管機關核准之。」、「中央主管機關應
    設土地徵收審議委員會，審議土地徵收案件；其組織規程，
    由中央主管機關定之。」土地徵收條例第1條第1項、第2條
    、第13條、第14條及第15條分別定有明文。本件原告請求被
    告徵收其所有系爭土地，然依前揭土地徵收條例規定，應由
    需用土地人擬具詳細徵收計畫書，並附具徵收土地圖冊或土
    地改良物清冊及土地使用計畫圖，送由核准徵收機關內政部
    核准徵收系爭土地，被告本身並無作成徵收處分之權利，則
    原告請求被告作成徵收其所有系爭土地之處分，應屬被告當
    事人不適格，揆諸前揭法律規定，應予駁回。
四、綜上所述，本件原告請求撤銷訴願決定及原處分，併請求被
    告作成徵收其所有系爭土地之處分，依其所述事實在法律上
    為顯無理由，如上所述，自應予以駁回，並不經言詞辯論為
    之。
五、至原告另訴請內政部應對原告所有之系爭土地作成准予一併
    徵收之處分乙案，業經本院95年度訴字第1168號另案審理中
    ，併此敘明。
六、據上論結，原告之訴為無理由，爰依行政訴訟法第107條第3
    項、第98條第3項前段，判決如主文。
中　　華　　民　　國　　96　　年　 　1　　月　 22  　 日
                  第三庭審判長法  官　 邱政強
                              法  官　 李協明
                              法  官　 詹日賢
以上正本係照原本作成。
如不服本判決，應於判決送達後20日內向本院提出上訴書狀，其
未表明上訴理由者，應於提起上訴後20日內向本院提出上訴理由
書（須按對造人數附繕本）；如於本判決宣示或公告後送達前提
起上訴者，應於判決送達後20日內補提上訴理由書（須附繕本）
。未表明上訴理由者，逕以裁定駁回。
提起上訴應預繳送達用雙掛號郵票7份（每份34元）。
中　　華　　民　　國　　96　　年　 　1　　月　 22  　 日
　　　　　　　　　　　　　　　書記官   林幸怡
